臺灣臺北地方法院民事判決　九十一年度重訴字第一○四二號
　　原　　　告　丙○○
　　訴訟代理人　戊○○
　　法定代理人　丁○○
　　訴訟代理人　乙○○
　　　　　　　　甲○○
右當事人間請求回復原狀等事件，本院判決如左：
    主    文
被告應將坐落於台北縣新店市○○段第三八五號及第三八六號土地上，如附圖所示代
表號分別為Ａ（面積零點五一八平方公尺）、Ｂ（面積二點五二一平方公尺）、Ｃ（
面積二點零八一平方公尺）、Ｆ（面積九點八三五平方公尺）、Ｇ（面積六點四一九
平方公尺）之水溝及代表號分別為Ｄ（面積三十六點二六六平方公尺）、Ｅ（面積零
點一二三平方公尺）、Ｈ（面積六十八點五三六平方公尺）之柏油路遷移，並將上開
所占有之土地回復原狀。另應自民國九十年十二月十九日起至上開土地回復原狀之日
止，按月給付原告新台幣陸仟捌佰陸拾貳元。
原告其餘之訴駁回。
訴訟費用由被告負擔十分之九，餘由原告負擔。
    事    實
甲、原告方面：
  一、聲明：被告在原告所有新店市○○段第三八五號、第三八六號土地（下稱系爭
      土地）鋪設道路，挖掘水溝，應即遷移，回復土地之原狀。並自民國八十七年
      十二月一日起，至回復原狀之日止，按月給付原告新台幣（下同）四萬九千八
      百七十二元。
  二、陳述：
  （一）台北縣新店市○○段第三八五號、第三八六號兩筆土地係原告所有，八十四
        年及八十七年間，被告分別在系爭土地上實施大豐圳加蓋暨鋪設道路工程及
        挖掘排水溝加蓋，無權占有如台北縣新店地政事務所九十一年三月六日發給
        之土地複丈成果圖（以下簡稱附圖）所示代表號ＡＢＣＦＧ之水溝、ＤＥＨ
        之柏油路（下稱系爭地上物）等部分土地，總占用面積達一八九點九九平方
        公尺，為此依據民法第七百六十七條之規定，訴請被告除去系爭地上物，回
        復土地之原狀。
  （二）被告明知系爭土地尚未辦理徵收之程序，亦未徵得原告之同意，即擅自以系
        爭地上物不法占有原告之土地，妨害原告對系爭土地之使用、收益，被告所
        為成立民法第一百八十四條侵權行為。依土地法第九十七條第一項城市地方
        房屋之租金，以不超過土地及其建築物申報總價年息百分之十為限之規定，
        原告每月所受損害之金額以年息百分之五為基準，經計算為四萬九千八百七
        十二元（公告土地現值63000元×（所占面積47.18㎡＋14 2.81㎡）×5﹪÷
        12 ＝49872元），從而，被告應自損害既已存在之八十七年十二月一日起至
        回復土地原狀之日止，按月給付原告四萬九千八百七十二元，以填補原告所
        受之損害。
  （三）對被告抗辯所為之陳述：
    １. 系爭土地上之柏油路、水溝、路燈等均屬公共工程，一般民眾不能自行設置
        ；又第三八八號土地上之房屋為六十六年八月二日開工興建，當時大豐圳尚
        未加蓋，亦即並未形成巷道，被告所稱「長安新城」建商根本無從於系爭土
        地上施作上開公共工程，是被告所辯「系爭土地上所鋪設柏油路面、水溝及
        路燈等公共設施係當時長安新城建商申請使用執照前，就原來公共設施損壞
        予以恢復原狀所施作之工程」云云，並不足採，況且，水溝蓋鑄有「新店市
        公物」之字樣，道路、水溝、路燈均為一套，應為被告所施作，而屬被告所
        有之物甚明。
    ２. 系爭土地本為私人土地，除了雜草以外空無一物，何來被告所辯「當地里長
        、里民反映就原來水溝蓋損壞建議市公所修繕」之事？即便被告所辯屬實，
        那「原來水溝蓋」不也是被告所施設之物？
    ３. 依據被告所提出之大豐圳加蓋工程圖說，雖無標明於系爭土地上施作公共設
        施之工程，惟因一項工程從草圖到定案須經過多次修改、增刪，不能排除事
        後追補工程之可能，不能僅因一紙圖說，即認被告未於原告系爭土地上施作
        系爭地上物。
  三、證據：提出土地所有權狀影本、土地登記謄本各二份、台北縣新店市公所八十
      九年三月二十二日八九北縣店工字第一０一０三號函影本、台北縣新店地政事
      務所八十八年十一月三日土地複丈成果圖影本、八十八年一月二十八日地籍圖
      騰本、台北縣政府建設局六十六建字第三三九號建造執照影本各乙份及現場照
      片九幀為證。
乙、被告方面：
    被告未於最後言詞辯論期日到場，據其以前到場及所提出之答辯狀聲明、陳述如
    左：
  一、聲明：駁回原告之訴。
  二、陳述：
  （一）系爭土地上所鋪設之柏油路面、水溝及路燈等公共設施，係當時「長安新城
        」建商申請建築使用執照前就原來公共設施損壞予以恢復原狀所施作之工程
        ，且依八十四年間被告發包大豐圳加蓋工程之圖說，並無原告所指地點之工
        程，再加上系爭土地八十四年之前為既有道路，第三八五號雖非計畫道路，
        而計畫道路未徵收前被告不會有開闢之動作；第三八六號則為計畫道路，但
        尚未徵收，故至今仍未開闢，顯見上開公共設施並非被告所發包施作。
  （二）原告所稱排水溝蓋上有「新店市公物」字樣，係因當地居民反映、建議被告
        修繕，被告基於地方政府機關有義務就原有公共設施予以管理或維護，避免
        國賠案件發生，造成人民生命、身體、財產之損失所為之行政措施，絕無故
        意侵害原告權益之情事。
  （三）依據複丈成果圖所示，系爭土地上之水溝、柏油路面等地上物總面積只有一
        二六點二九九平方公尺，與原告主張之面積一八九點九九平方公尺，顯有不
        符。
  （四）系爭土地現已編訂為大豐路十六巷三弄之巷道，供不特定之多數人通行，成
        為公用地役權之法律關係，並非原告所稱僅供特定之鄰地所有人通行使用。
  三、證據：提出大豐圳加蓋工程圖說乙件為證，並聲請向台北縣政府工務局調閱坐
      落於新店市○○段第三八八號土地之長安新城使用執照及原核准圖說等相關資
      料。
丙、本院依職權勘驗現場並囑託台北縣新店市地政事務所測量。
    理    由
甲、程序方面：
    按訴狀送達後，原告不得將原訴變更或追加他訴，惟被告於訴之變更或追加無異
    議，而為本案之言詞辯論者，視為同意變更或追加，民事訴訟法第二百五十五條
    第一項本文、第二項定有明文。查本件原告於起訴狀繕本送達被告後，另據民法
    第一百八十四條侵權行為法律關係追加請求損害賠償之訴，核屬訴之追加，而被
    告對上開追加未表示異議，並已為本案之言詞辯論，依上開法條規定，視為被告
    同意原告之追加訴訟。次查本件被告未於最後言詞辯論期日到場，核無民事訴訟
    法第三百八十六條各款所列情形，爰依原告之聲請，由其一造辯論而為判決。
乙、得心證之理由：
  一、原告起訴主張：原告為台北縣新店市○○段第三八五號、第三八六號兩筆土地
      之所有人，被告未經其同意，亦未辦理徵收之程序，擅自分別於八十四年及八
      十七年間在系爭土地上如附圖所示之ＤＥＨ部分鋪設柏油路面、ＡＢＣＦＧ部
      分則挖掘興建排水溝等地上物，總計面積達一八九點九九平方公尺，非僅造成
      原告對系爭土地所有權之侵害，且被告以上開地上物不法占用系爭土地，致使
      原告無法使用、收益，更受有每月四萬九千八百七十二元之損害，為此爰依民
      法第七百六十七條所有物返還、妨害除去請求權及同法第一百八十四條侵權行
      為損害賠償請求權，訴請被告除去系爭土地上之地上物，回復土地之原狀，並
      自八十七年十二月一日起至清償日止，每月給付原告四萬九千八百七十二元。
      被告則以：系爭土地上之柏油路面、水溝及路燈等公共設施均為「長安新城」
      建商於申請建築使用執照前，就原來公共設施損壞予以恢復原狀所施作之工程
      ，且依八十四年間被告發包之大豐圳相關工程圖說，亦無原告所指之公共工程
      ，顯見該公共工程非被告所施作。而系爭土地已編為大豐路十六巷三弄之巷道
      ，供不特定之多數人通行，具備公用地役權之法律關係，原告之所有權範圍應
      受公眾使用目的之限制。最後，依據附圖之記載，系爭土地上之水溝、柏油路
      面面積總計為一二六點二九九平方公尺，此與原告主張占用一八九點九九平方
      公尺有所不符等語資為抗辯。
  二、查原告主張其所有之系爭土地並未經過徵收之程序，且該土地設有如附圖所示
      位置及面積之排水溝、柏油路面等情，業已提出土地所有權狀、土地登記謄本
      及現場照片為證，並經本院至現場勘驗屬實，製有勘驗筆錄及台北縣新店地政
      事務所製作之土地複丈成果圖等文件附卷可稽，此亦為被告所不爭執，自堪信
      為真實。次查原告主張上開地上物所占之土地面積為一八九點九九平方公尺，
      與附圖所載代表號Ａ至Ｈ總面積為一二六點二九九平方公尺顯有出入，復經被
      告所否認，自應以地政權責機關即前述新店地政事務所之測量、製作之附圖為
      準據，認定系爭地上物所占面積應為一二六點二九九平方公尺。末查，原告主
      張系爭地上物皆為被告所施作，且系爭土地非既成道路，不具公用地役關係，
      被告於土地上設置地上物係屬無權占有，復造成原告所有權之侵害等情，已同
      為被告否認並執前詞置辯。是兩造之主要爭點在於：(1)上開排水溝、柏油路面
      等地上物是否被告所施作；若該地上物確為被告所施作，則(2)系爭土地是否為
      「既成道路」，並成立「公用地役」之法律關係，致原告之土地所有權應受公
      眾使用目的之限制，而不得請求被告遷移系爭地上物。
  三、經查：系爭土地上所設置之排水溝，多以連續併排水泥長方體為蓋，而於左右
      兩塊水泥體連接處預留長條空隙以供路面積水排入，有原告提出之第五號現場
      照片可憑，又該長方體水溝蓋長五十公分、寬四十公分、兩長端厚十公分，為
      公務機關所採用之水溝蓋標準規格，觀諸被告所提出之大豐圳加蓋工程圖說左
      下方「排水溝預鑄溝蓋」之圖例即明；此外，於系爭土地上鋪設柏油路面，供
      不特定之人通行往來，甚至在柏油路面中預留空間，以便與管理水權機關協調
      導引管線埋設「消防栓」，提供鄰近住宅屋舍發生火災時水力支援之用，業據
      原告提出第九號現場照片佐證，在在顯示上開地上物均非私人所得任意施作、
      設置，應係公權力機關所為，可先確定；另觀以原告提起本訴之前向被告陳情
      有關侵占系爭土地作為道路乙案，經被告於八十九年三月二十二日以八九北縣
      店工字第一０一０三號函覆略稱：「經八十八年十一月三日會同複丈結果：民
      權段三八五地號土地未作為道路，只有四溝蓋長度之水溝在其地上，如將來台
      端（指原告）開發利用時，本所配合遷移。民權段三八六號土地部分則為既成
      道路亦為道路預定用地」等語，以及被告於九十一年六月七日言詞辯論期日中
      曾表示土地複丈成果圖中Ａ與Ｃ部分排水溝可能係其施作等語，再輔以系爭土
      地上少數排水溝留有金屬製成之溝蓋，且該金屬溝蓋表面更鑄有「新店市公物
      」之清晰字樣，同據原告提出第八號現場照片為證，足認系爭土地上如附圖所
      示之排水溝（蓋）及柏油道路，確為被告所施作。而上開被告函文僅就第三八
      六號土地屬既成道路並為道路預定用地，被告鋪設柏油路面並無侵占原告系爭
      土地之違法情事加以解釋，非謂被告未於系爭土地上鋪設柏油路面，應無疑義
      。至於被告所辯排水溝上「新店市公物」字樣，係因當地居民建議被告對於原
      來公共設施予以管理或維護，以免發生國賠案件，以及八十四年發包之大豐圳
      相關加蓋工程並無原告所指地點之工程云云，蓋被告如僅為單純管理及維護，
      而施作者另有其人，則其何須製作鑄有「新店市公所」字樣之水溝蓋，鋪設於
      系爭土地之排水溝上，刻意彰顯該物性質（公物）及所有權；抑且，若該排水
      溝或柏油路面確為私人所施作，性質上並非公有公共設施，縱使人民因使用、
      利用上開設施不幸肇致生命、身體及財產之損害，亦不符合國家賠償法第三條
      第一項「公有公共設施因設置或管理有欠缺」之要件，此等法律規範內容應係
      身為行政機關之被告所熟知，何來發生國家賠償責任之問題，顯見被告所辯尚
      不足採。況依被告所提出之「大豐圳加蓋工程圖說」，未載明施工期日或其他
      可供判讀之時間點，實無從判斷是否為八十四年間系爭土地之工程圖說，且該
      圖說縱使無興建系爭地上物之記載，亦不得持以否定系爭地上物現已存在並占
      用原告系爭土地之客觀事實，故被告以上辯詞自不足採。被告再辯系爭地上物
      係由鄰近房屋「長安新城」建商所施作云云，並聲請本院函請台北縣政府工務
      局查明坐落於新店市○○段第三八八號地號建地上之「長安新城」使用執照及
      原核准圖說等資料為證，嗣經該府以九十一年八月十三日北府工施字第０九一
      ０四七三八七二號函覆略稱：「經洽新店市公所旨揭建物地址為新店市○○路
      十六巷三弄四、六號：：均查無該址建物，故無使用執照及原核准圖說等相關
      資料可函送」、該府九十一年八月十五日北府工建字第０九一０四三二二九五
      號函覆略稱：「經查本府工務局現有套繪資料：：三八八地號則屬本府工務局
      六六店建字第三三九號建造執照基地內土地，該建照執照於六十六年二月二日
      核准，但未核給使用執照」，本院為查明系爭地上物是否「長安新城」所施作
      ，再以上開已存在並使用之「長安新城」建物是否有使用執照及原核准圖說、
      如果沒有，為何得使用等事項函請該府查明，再經該府九十一年九月三十日北
      府工施字第０九一０五五八四０七號函覆略稱：「查旨揭所查地號土地係屬本
      府工務局六六店建字第三三九號建造執照基地內之土地，該建照執照迄今尚未
      申領使用執照。又該建物未領得使用執照及先行使用者，已違反建築法第七十
      二條：：之規定，屬違規使用行為」等情觀之，可見「長安新城」至今未取得
      使用執照即先行使用，自無使用執照及核准圖說，當無法證明系爭土地上之柏
      油路面和水溝係長安新城建商所為，且被告亦未對其上開辯詞提出事證加以證
      明，是其此部分辯詞亦難憑採。綜上所述，應認原告主張如附圖所示之ＡＢＣ
      ＦＧ部分之水溝及ＤＥＨ部分之柏油路，總面積為一二六點二九九平方公尺之
      土地為被告施作之地上物無權占用等情，應屬真實可採。
  四、按所有人對於無權占有其所有物者，得請求返還之，對於妨害其所有權者，得
      請求除去之，為民法第七百六十七條所明定。當事人占有他人之物而主張具有
      得以對抗所有人之合法權源者，就此項有利於己之事實主張，負有舉證之責，
      此參民事訴訟法第二百七十七條規定自明。查本件被告所施作之系爭地上物無
      權占用原告系爭土地之事實，已詳如前述。惟被告辯稱系爭土地已編定為大豐
      路十六巷三弄之巷道，係供不特定多數人通行，具有公用地役之法律關係云云
      ，核屬對其有利之事項，依上揭法條之規定，自應由被告就系爭土地是否符合
      公用地役之法律關係，負舉證之責。而既成道路成立公用地役關係之要件，依
      司法院大法官會議第四百號解釋理由書所揭示，「首須為不特定之公眾通行所
      必要，而非僅為通行之便利或省時；其次，於公眾通行之初，土地所有權人並
      無阻止之情事；其三，須經歷之年代久遠而未曾中斷，所謂年代久遠雖不必限
      定其期間，但仍應以時日長久，一般人無復記憶其確實之起始，僅能知其梗概
      （例如始於日據時期、八七水災等）為必要」。查被告先於本院九十一年六月
      二十七日言詞辯論期日辯稱系爭土地於八十四年之前即為既有的道路、繼於同
      年七月十九日所提辯論意旨狀辯稱系爭土地具有公用地役之法律關係云云，然
      皆為原告所否認，迄今未見被告提出積極證據證明符合上開要件，其所辯自難
      採信，則原告主張依民法第七百六十七條之規定，請求被告將系爭土地排水溝
      及柏油路面拆除，回復系爭土地之原狀，洵屬有據，應予准許。
  六、次按因故意或過失，不法侵害他人之權利者，負損害賠償責任，民法第一百八
      十四條前段定有明文。又按無權占有他人之土地，可獲得相當於租金之利益，
      為社會通常之觀念，此有最高法院六十一年台上字第一六九五號判例可資參酌
      。查本件被告明知系爭土地未經辦理徵收程序，仍於其上施作系爭地上物，無
      權占用如附圖所示Ａ至Ｈ部分，致系爭土地無法使用、收益，核其所為已構成
      對原告系爭土地所有權之侵害，甚為明確，因而原告主張被告應依侵權行為之
      法律關係賠償其所受之損害，於法應屬有據。而對於損害之發生起點及具體數
      額如何計算，原告雖主張系爭侵權行為分別發生於八十四年及八十七年間，逕
      以八十七年十二月一日作為被告侵權行為之始點，已為被告所否認，且原告始
      終無法舉證證明本件侵權行為發生於其主張之上開時點，故不足採，惟原告既
      有損害，已如前述，又以起訴請求被告損害賠償，自應以原告起訴之時點即九
      十年十二月十九日，作為損害發生計算之起點，方足適法；而侵權行為賠償損
      害之請求權，以受有實際損害為成立要件，故被害人得請求賠償之金額，應視
      其所受之損害而定。本件原告主張系爭土地因被告所施作之地上物無權占有致
      不能使用、收益，其實際損失之數額相當於被告無權占有系爭土地所受之利益
      ，亦即以被告每月所受相當於租金之利益，計算原告每月所受之損害，經本院
      審酌認為兩者數額相當，原告此部分主張並無不當。惟按土地法第九十七條規
      定之土地價額，係指法定地價而言，土地法第九十七條、土地法施行法第二十
      五條分別定有明文。而土地法第一百四十八條規定土地所有權人依土地法所申
      報之地價為法定地價，倘土地所有權人聲請登記而不同時申報地價者，以標準
      地價為法定地價，所謂標準地價，即由該管市縣地政機關依土地法第一百五十
      二條或第一百六十條公告之地價，而土地所有權人未於公告期間申報地價者，
      以公告地價百分之八十為其申報地價，平均地權條例第十六條定有明文。故土
      地法第九十七條所謂之土地申報價額，即指該土地之申報地價而言。查系爭土
      地八十九年七月之申報地價為每平方公尺一三０四０元，有原告提出之土地登
      記謄本可稽。次查原告所有系爭土地為被告無權占用之部分，總面積為一二六
      點二九九平方公尺，位於台北縣新店市○○路十六巷三弄之巷道內，周圍均為
      住宅或托兒所，部分土地已劃歸都市○○道路，目前主要作為道路通行之用，
      經濟利用程度不高，此經原告提出台北縣新店地政事務所地籍圖騰本、照片，
      以及本院履勘現場製有勘驗筆錄、土地複丈成果圖可按，本院審酌系爭土地附
      近繁榮程度，及系爭土地利用之情形，認為系爭土地所受相當於租金之損害，
      原告主張以按申報地價百分之五計算核屬適當。綜上，原告依侵權行為之法律
      關係請求被告自九十年十二月十九日起，按月給付六千八百六十二元（系爭土
      地八十九年七月申報地價一三０四０元乘以所占面積一二六點二九九平方公尺
      ，再乘以百分之五之年息後除以十二，得出每月所受利益六千八百六十二元）
      之範圍內，為有理由，應予准許，逾此範圍為無理由，應予駁回。
  七、本件事實以臻明確，兩造其餘主張及所提證據，經核均不影響判決結果，已無
      庸逐一論述，並此敘明。
  八、結論：原告之訴一部為有理由，一部為無理由，依民事訴訟法第三百八十五條
      第一項前段、第七十九條但書，判決如主文。
中　　　華　　　民　　　國　　九十一　　年　　十一　　月　　　十五　　　日
                                            民事第二庭法      官　黃雯惠
右為正本係照原本作成
如對本判決上訴，須於判決送達後廿日內向本院提出上訴狀
中　　　華　　　民　　　國　　九十一　　年　　十一　　月　　　十五　　　日
　　　　　　　　　　　　　　　　　　　　　　　　　　　法院書記官　林玗倩
